【裁判字號】    98,消債更,121
【裁判日期】    981130
【裁判案由】    更生程序
【裁判全文】
臺灣嘉義地方法院民事裁定           98年度消債更字第121號
聲  請  人  甲○○
                        3
上列當事人聲請消費者債務清理事件，本院裁定如下：
    主  文
聲請駁回。
聲請費用由聲請人負擔。
    理  由
一、聲請意旨略以：聲請人有不能清償債務之情事，於前以書面
    向最大債權金融機構中國信託商業銀行股份有限公司（下稱
    中國信託）請求共同協商債務清償方案，惟聲請人無力負擔
    負擔還款條件，無法同意中國信託所提出之協商方案，故協
    商不成立，且其無擔保或無優先權之債務總額未逾新臺幣（
    下同）1,200 萬元，復未經法院裁定開始清算程序或宣告破
    產，爰依法聲請更生云云。
二、按債務人不能清償債務或有不能清償之虞者，得依本條例所
    定更生或清算程序，清理其債務，消費者債務清理條例第3
    條定有明文。又聲請更生或清算不合程式或不備其他要件者
    ，法院應以裁定駁回之，但其情形可以補正者，法院應定期
    間先命補正，復為同條例第8 條所明定。消債條例更生之規
    範目的，係在維持債務人基本生活之情況下，於債務人之能
    力範圍內盡力清償債務，乃在幫助陷於經濟上困境之債務人
    ，得藉由更生或清算程序，走出經濟困境，非謂債務人得任
    意利用債務清理程序減輕債務。從而債務人聲請債務清理程
    序仍以不能清償債務或有不能清償之虞情事為要。則：
  (一)聲請人於前置協商程序中，債權銀行中國信託所提出之還款
    方案為「5%、175 期、期付17,000元」，惟聲請人方面未同
    意致協商不成立等情，業據聲請人於98年7 月15日聲請狀陳
    報在案，並有前置協商不成立通知書在卷可稽，堪信為真實
    。
  (二)聲請人每月維持最低生活水準之必要支出：
   1、按債務人與金融機構之債權人成立協商後，即應本於債權
      契約，依誠實及信用之原則勉力履行之，是以，債務人在
      履行債務期間，須經歷經濟困苦之過程，其生活程度當然
      必須相當限制，除應積極開源努力勤奮工作以增加收入償
      還債務外，尚須節流儉樸其生活需求而適當控制其生活費
      用支出，以達成勉力履行債務。再按，消費者債務清理條
      例之立法意旨，乃在於幫助陷於經濟上困境之債務人，得
      藉由更生或清算程序，走出經濟困境，避免走向絕路，實
      現憲法所保障之生命權，其並非在幫助債務人保持其舊有
      之生活水平，或幫助債務人履行其法定扶養義務。因此在
      考量所謂之「生活必要性支出」，自以維持一般人最低生
      活水平所需為準，而在扶養費支出之考量，亦應以實際上
      確有受扶養必要之支出為準，其與法定扶養義務自當加以
      區別，合先敘明。
   2、聲請人主張每月需支出膳食費4,500 元、交通費604 元、
      通訊費412 元、保險費3,423 元（包括勞保659 元、健保
      費本人加3 眷口2,764 元）、稅賦313 元（包括房屋稅1
      年3,564 元、地價稅1 年195 元）、房貸費7,518 元、水
      電費每月1,253 元、瓦斯費670 元、長子蕭心智及養子蕭
      漢章扶養費各6,500 元、配偶薛小林扶養費9,829 元、父
      蕭麒地及母蕭林米嬌扶養費每人每月4,915 元。惟查：
    (1)扶養支出部分：按受扶養權利者，以不能維持生活而無謀
      生能力者為限，民法第1117條第1 項定有明文，又同條第
      2 項規定，前項無謀生能力之限制，於直系血親尊親屬不
      適用之，即直系血親尊親屬受扶養者，仍須以不能維持生
      活者為限（最高法院87年台上字第1696號判決意旨參照）
      。第所稱「不能維持生活」，係指不能以自己之財產維持
      生活者而言；反面言之，如能以自己之財產維持生活者（
      如以自己之薪資收入維持生活），自無受扶養之權利。次
      按夫妻互負扶養之義務，其負扶養義務之順序與直系血親
      卑親屬同，其受扶養權利之順序與直系血親尊親屬同；養
      子女與養父母及其親屬間之關係，除法律另有規定外，與
      婚生子女同，固亦為民法第1116條之1 及第1077條第1 項
      所明定。但依前揭民法第1116之1 條規定，僅規定夫妻受
      扶養權利之順序與直系血親尊親屬同，並未規定其受扶養
      之要件亦與直系血親尊親屬同，應無同法第1117條第2 項
      規定之適用。依同條第1 項規定應以不能維持生活而無謀
      生能力為其受扶養之要件，此為我國最高審判機關向來之
      通見（最高法院43年度台上字第787 號判決、79年度台上
      字第2202號判決參照）。則：
      聲請人主張其父蕭麒地、其母蕭林米嬌扶養費每月每人
        各4,915 元，經查，受扶養人蕭麒地現有不動產3 筆、
        汽車1 輛，合計房地現值金額約為51萬7,241 元，蕭林
        米嬌本身有房屋一間，合計房地現值金額約為95萬1,60
        0 元，此經聲請人以98年7 月15日陳報狀卷附財政部台
        灣省南區國稅局財產歸屬資料清單可為憑證，堪信為真
        實。則揆諸前揭說明，受扶養人蕭麒地名下既有價值約
        51萬7,241 元、蕭林米嬌名下有價值約95萬1,600 元不
        動產，合計2 人約有146 萬8,841 元，則尚難證明渠有
        不能以自己財產維持其生活之情形。聲請人該部分主張
        自屬無據，本院無由准許。
      配偶薛小林扶養費9,829 元：另查，聲請人配偶薛小林
        現無工作、名下無財產，此有財政部台灣省南區國稅局
        96年度、97年度綜合所得稅各類所得清單及財產歸屬資
        料清單在卷可稽，固堪認定配偶薛小林現不能以自己財
        產維持其生活。惟本院參酌聲請人配偶薛小林現年27歲
        （為1982年5 月4 日出生）正值壯年、得申請核發工作
        許可而非無謀生能力之人（大陸地區配偶在臺灣地區依
        親居留期間工作許可及管理辦法第1 條第1 項及同條第
        3 項參照），參諸前述法條意旨說明，認聲請人此部分
        主張扶養費支出，非為履行法定扶養義務而來，非屬必
        要支出，不予准許。
      長子蕭心智及養子蕭漢章扶養費每人每月各6,500 元：
        此部分雖未見聲請人舉出相關明細，惟此部分之支出尚
        屬合理，本院准予列計為每月必要之支出。
    (2)聲請人主張其每月膳食支出4,500 元，雖未據聲請人提出
      任何消費單據以為憑證，但本院審酌聲請人為一成年男子
      ，其1 日3 餐，每餐50元之膳食支出，尚屬適當。聲請主
      張每月交通費604 元，本院參酌抗告人現住嘉義縣太保市
      過溝里，工作地點為嘉義縣新港鄉，暨其餘生活所需交通
      費用，認抗告人每月交通費以400 元為允當。抗告人主張
      每月通訊費412 元，尚屬過高，應以300 元為合理。
    (3)聲請人主張每月保險費3,423 元係包括勞保659 元、聲請
      人及3 眷口健保費2,764 元；稅賦313 元係包括房屋稅及
      地價稅、房貸費7,518 元等，已據其提出存摺節本、保險
      費證明單、房屋稅繳款書、地價稅繳款書、繳息清單為證
      ，本院審酌聲請人維持居住活動之基本需求，且未逾一般
      人維持生活最低程度，應屬合理。又聲請人主張每月水電
      費1,253 元、瓦斯費670 元，業據聲請人提出水電費繳費
      證明，尚屬合理，本院准予列計為每月必要之支出。
    (4)聲請人雖又主張，其弟蕭任凱生前曾邀同聲請人為保證人
      ，向合作金庫商業銀行（下稱合作金庫）借款，蕭任凱歿
      後，遺下債務乃由聲請人與合作金庫協議，每月清償7,50
      0 元，雖上情經本院函詢合作金庫，據其覆稱：蕭任凱於
      91年6 月7 日邀同聲請人為連帶保證人，申貸消費性貸款
      50萬元，而蕭任凱尚積欠本金27萬5,912 元及自95年11月
      9 日起之利息；依該行與聲請人間協議，於96年6 月10日
      起，每月代償7,500 元，截至98年10月合計共清償16期，
      金額12萬元等語在卷，惟以此列為聲請人每月必要支出，
      無異使聲請人為他人擔保之從債務債權人，取得較聲請人
      本身債權人更為優先受償之地位，有失公平，不應准許。
    3.以上每月長子蕭心智及養子蕭漢章扶養費每人每月各6,50
      0 元、個人膳食費4,500 元、交通費400 元、保險費3,42
      3 元、稅賦313 元、房貸費7,518 元、水電瓦斯費1,923
      元，合計為31,077元，此為聲請人每月生活上之必要支出
      。
  (三)聲請人主張任職於南亞塑膠工業股份有限公司（下稱南亞公
    司），平均每月收入為72,485元，此有聲請人98年7 月15日
    聲請狀及財政部台灣省南區國稅局96、97年度綜合所得稅各
    類所得清單附卷可稽，堪信為真實。雖聲請人主張亡弟蕭任
    凱生前向合作金庫商業銀行（下稱合作金庫）借款平均每月
    收入扣除協商條件之每月應繳金額17,000元，每月尚餘
    55,485元，聲請人剩餘之所得顯足以支付個人生活必要費用
    之31,077元，並有餘裕清償前開主張分期攤還合作金庫之
    7,500 元款項。是聲請人尚非不能清償其債務。從而聲請人
    主張其有不能清償之事由或不能清償之虞，實無從遽予憑信
    。又聲請人既有履債能力，縱有履債不便，亦得依前揭中國
    信託所提供「個別協商一致性方案」之協商條件以求適當履
    債。自無從認為聲請人有不能清償債務或不能清償之虞之情
    事。
三、綜上，聲請人平均之月收入扣除最低生活費及扶養費後，尚
    無「不能清償債務或不能清償之虞」，其更生之聲請即不符
    消費者債務清理條例第3 條所定要件，依首揭說明，自應駁
    回其聲請。爰裁定如主文。
中    華    民    國    98    年    11    月    30    日
              民事第二庭    法  官  陳思睿
如不服本裁定，應於裁定送達後10日內，以書狀向本院提出抗告
，並繳納抗告費新臺幣1 千元。
上為正本係照原本作成。
中    華    民    國    98    年    11    月    30    日
                            書記官  張富


司法院資訊處製作；財團法人民間司法改革基金會備份。
